ACORDAO-COMPLETO-2414205

ACÓRDÃO 1636/2020 ATA 23/2020 - PLENÁRIO

VISTOS, relatados e discutidos estes embargos de declaração opostos por Júlio Cezar Ferreira e SO Telecomunicações, Segurança e Eletrônica contra o Acórdão 1061/2020-TCU-Plenário, por meio do qual o Tribunal julgou recursos de reconsideração contra o Acórdão 639/2017-TCU-Plenário, que condenou Júlio Cesar Ferreira ao ressarcimento solidário de valores e ao pagamento de multa pecuniária individual,
		ACORDAM os Ministros do Tribunal de Contas da União, reunidos em Sessão do Plenário, diante das razões expostas pelo Relator e com fundamento nos arts. 32, inciso II, e 34 da Lei 8.443/1992, em:
		9.1. não conhecer dos embargos de declaração opostos por SO Telecomunicações, Segurança e Eletrônica;
		9.2. conhecer e rejeitar os embargos de declaração opostos por Júlio Cezar Ferreira, mantendo-se inalterado o Acórdão 1061/2020-TCU-Plenário; e
	9.3. dar ciência desta deliberação aos embargantes.

Embargos de declaração interposto contra acórdão que deu provimento a recursos de reconsideração, julgando as contas do recorrente irregulares e condenando-o ao pagamento de débito e de multa em razão de irregularidades na prestação de contas referente ao exercício de 2002.

Departamento de Polícia Federal - Superintendência Regional no Amazonas.

3. Embargantes: Júlio Cezar Ferreira (CPF XXX.435.052-XX); SO Telecomunicações, Segurança e Eletrônica (CNPJ 03.110.585/0001-90).

Augusto Nardes.

13.1. Ministros presentes: José Mucio Monteiro (Presidente), Walton Alencar Rodrigues, Benjamin Zymler, Augusto Nardes, Aroldo Cedraz, Raimundo Carreiro, Ana Arraes e Bruno Dantas (Relator).
13.2. Ministro que alegou impedimento na Sessão: Augusto Nardes.
13.3. Ministros-Substitutos presentes: Augusto Sherman Cavalcanti, Marcos Bemquerer Costa, André Luís de Carvalho e Weder de Oliveira.

ACORDAO-COMPLETO-2422207

Acórdão 2421/2020 - Plenário

ACORDAO-COMPLETO-2539881

Acórdão de Relação 1412/2022 - Plenário

Acórdão de Relação

ACORDAO-COMPLETO-2438909

Acórdão 4541/2020 - Plenário

BRUNO DANTAS

Ministro Bruno Dantas.

Trata-se de embargos de declaração opostos por SO Telecomunicações, Segurança e Eletrônica (peça 1.681) e por Júlio Cezar Ferreira (peça 1.677) , seu representante legal, contra o Acórdão 1061/2020-TCU-Plenário (peça 1.634) , por meio do qual o Tribunal julgou recursos de reconsideração contra o Acórdão 639/2017-TCU-Plenário (peça 657) .
2. Por meio do Acórdão 639/2017-TCU-Plenário, o Tribunal conheceu e deu provimento a recurso de revisão interposto pelo Ministério Público junto ao TCU; julgou irregulares as contas de alguns responsáveis da Superintendência do Departamento da Polícia Federal no Estado do Amazonas, no exercício de 2002; imputou débito solidário e aplicou multas individuais a pessoas físicas e jurídicas; e declarou a inidoneidade de empresas para contratarem com a Administração Pública Federal.
3. No que concerne aos embargantes, o recurso de reconsideração interposto pela empresa SO Telecomunicações, Segurança e Eletrônica não foi conhecido, nos termos do item 9.1 do Acórdão 1601/2020-TCU-Plenário, pelo fato de o Acórdão 639/2017-TCU-Plenário, então recorrido, não lhe ter gerado sucumbência.
4. O recurso de reconsideração interposto por Júlio Cézar Ferreira, por sua vez, foi conhecido e teve seu provimento negado, havendo sido mantidas as condenações para o ressarcimento ao erário, nos termos abaixo, bem como para o pagamento da multa do art. 57 da Lei 8.443/1992, no valor de três mil reais (Acórdão 1601/2020-TCU-Plenário) :
" (...) 
9.5.17.	Responsáveis solidários: Francisco Canindé Fernandes de Macedo, Ivanhoé Martins Fernandes, José Edson Rodrigues de Souza e Júlio Cézar Ferreira 
	Data
	Valor (R$) 

	16/07/2002
	     8.000,00 

	13/11/2002
	     7.400,00 

	21/03/2002
	     7.890,00 

	25/09/2002
	     6.032,50 

	9.5.18.	Responsáveis solidários: Francisco Canindé Fernandes de Macedo, Ivanhoé Martins Fernandes, Graciete Limeira Ribeiro e Júlio Cézar Ferreira 
	Data
	Valor (R$) 

	14/08/2002
	     7.500,00 

	9.5.19.	Responsáveis solidários: Francisco Canindé Fernandes de Macedo, Ivanhoé Martins Fernandes e Júlio Cézar Ferreira 
	Data
	Valor (R$) 

	27/12/2002
	4.202,50

 (...) "
5. Ciente do teor do Acórdão 1061/2020-TCU-Plenário em 26/5/2020 (peça 1684) , referente à notificação da empresa SO Telecomunicações, Segurança e Eletrônica, Júlio Cézar Ferreira, seu representante legal, opôs os presentes embargos em 29/5/2020 (peça 1.681) . 
6. Além disso, Júlio Cézar Ferreira opôs, na mesma data, embargos de declaração em seu próprio nome (peça 1.677) , sem que conste nos autos o aviso de recebimento correspondente à sua notificação.
7. Nesta oportunidade, os embargantes, em peças de idêntico teor, alegam que a deliberação recorrida estaria eivada de omissão, obscuridade e contradição.
8. Alegam, inicialmente, que não foram apresentados meios de provas (não carreados ao processo) . Afirmam que não foram identificados quais seriam os serviços prestados que não teriam sido executados. 
9. Nesse contexto, a condenação teria se fundamentado apenas em prova emprestada, não sendo identificados os valores do justo recebimento pela prestação de seus serviços feitos no local para o qual fora contratado.
10. Argumentam que a capacidade técnica da empresa para a realização dos serviços afastaria qualquer tipo de irregularidade. 
11. Os embargantes trazem, ainda, a tese de que a fundamentação do acórdão embargado não teria se manifestado a respeito do pedido de providências expresso nas defesas acostadas aos autos, especialmente pela negativa de realização prova pericial junto ao Departamento da Policia Federal, com vistas a apurar provas concretas dos serviços prestados, o que implicaria ofensa aos princípios da ampla defesa, do contraditório e da verdade real. 
12. Por fim, os embargantes afirmam que deveria ser visto o estado de saúde do representante legal da empresa, o qual se deteriora por injusta condenação por algo que não teria cometido. Tal situação teria acarretado também sérios prejuízos para a microempresa SO Telecomunicações, Segurança e Eletrônica, que se encontraria atualmente negativada e falida.
13. Os embargantes requerem "o recebimento e o prosseguimento do presente recurso de embargos de declaração para, ao final, julgá-lo procedente, sanando as omissões, as contradições e as obscuridades apontadas na presente peça, bem como para excluir a multa e ressarcimento solidário, valores exorbitantes estes, os quais o Embargante foi condenado, que foge da realidade fática do Embargante, visto que, não há meios de provas, para tal condenação, pois não houve perícia e inspeção no local onde os serviços foram prestados, o que implica ofensa aos princípios da ampla defesa, contraditório e da verdade real".
	É o relatório.

não há.

Não atuou.

TOMADA DE CONTAS DA SUPERINTENDÊNCIA REGIONAL DO DEPARTAMENTO DA POLÍCIA FEDERAL NO AMAZONAS (SR/DPF/AM). EXERCÍCIO DE 2002. CONTAS REGULARES COM RESSALVA. RECURSO DE REVISÃO INTERPOSTO PELO MP/TCU. FRAUDES E DESVIOS. PROVIMENTO. CONTAS IRREGULARES. DÉBITO. MULTA. INABILITAÇÃO PARA O EXERCÍCIO DE CARGO EM COMISSÃO E FUNÇÃO DE CONFIANÇA. DECLARAÇÃO DE INIDONEIDADE. RECURSOS DE RECONSIDERAÇÃO. NÃO CONHECIMENTO DE ALGUNS RECURSOS. AUSÊNCIA DE SUCUMBÊNCIA DOS RECORRENTES. PROVIMENTO PARCIAL DE OUTROS. NÃO PROVIMENTO DOS DEMAIS RECURSOS. MANUTENÇÃO DO ACÓRDÃO RECORRIDO. EMBARGOS DE DECLARAÇÃO. AUSÊNCIA DE CONTRADIÇÃO, OBSCURIDADE OU OMISSÃO. CONHECIMENTO E REJEIÇÃO.

TOMADA DE CONTAS SIMPLIFICADA (TCSP)

Secretaria de Recursos (Serur); Secretaria de Controle Externo da Defesa Nacional e da Segurança Pública (SecexDefesa).

Trata-se de embargos de declaração opostos por SO Telecomunicações, Segurança e Eletrônica (peça 1.681) e por Júlio Cezar Ferreira (peça 1.677) , seu representante legal, contra o Acórdão 1061/2020-TCU-Plenário (peça 1.634) , por meio do qual o Tribunal julgou recursos de reconsideração contra o Acórdão 639/2017-TCU-Plenário (peça 657) .
Por meio do Acórdão 639/2017-TCU-Plenário, o Tribunal conheceu e deu provimento ao recurso de revisão interposto pelo Ministério Público junto ao TCU; julgou irregulares as contas de alguns responsáveis da Superintendência do Departamento da Polícia Federal no Estado do Amazonas, no exercício de 2002; imputou débito solidário e aplicou multas individuais a pessoas físicas e jurídicas; e declarou a inidoneidade de empresas para contratarem com a Administração Pública Federal.
Nesta oportunidade, os embargantes, em peças de idêntico teor, alegam que a deliberação recorrida estaria eivada de omissão, obscuridade e contradição, trazendo, em suma, os seguintes argumentos (peças 1.677 e 1.681) :
não teriam sido apresentados meios de provas (não carreados ao processo) sobre quais seriam os serviços impugnados pelo inquérito da Polícia Federal e por este Tribunal;
teriam sido realizados pela empresa SO Telecomunicações, Segurança e Eletrônica, entre outros, serviços de manutenção dos equipamentos, os quais teriam sido mencionados em suas defesas; 
as acusações seriam fundamentadas em prova emprestada e não identificariam com a clareza devida os valores do justo recebimento pela prestação dos seus serviços feitos no local para o qual fora contratado; 
 sua capacidade técnica afastaria qualquer tipo de irregularidade e condenação ao pagamento de multa e ressarcimento solidário, as quais seriam injustas e exorbitantes;
 não teria havido manifestação quanto à negativa de realização de prova pericial junto ao Departamento de Policia Federal, para apuração de provas concretas sobre a execução dos serviços prestados, o que implicaria ofensa aos princípios da ampla defesa, do contraditório e da verdade real;
O Tribunal não teria feito, também, qualquer tipo de apuração por meio de perícia e inspeção no local onde os serviços teriam sido prestados de forma coerente pelo embargante; e
não teria sido verificado o estado de saúde de Júlio Cezar Ferreira, que teria se deteriorado em decorrência de sua alegada injusta condenação, frisando que o acontecido teria causado sérios prejuízos para microempresa SO Telecomunicações, Segurança e Eletrônica, que se encontraria atualmente negativada e falida, por conta do estado de saúde do embargante. 
Por fim, os embargantes requerem o conhecimento destes embargos para excluírem a condenação pelo débito solidário e pela multa aplicada.
Satisfeitos os requisitos atinentes à espécie, os embargos de Júlio Cezar Ferreira devem ser conhecidos, com fundamento nos arts. 32, inciso II, e 34 da Lei 8.443/1992. 
De outra parte, os embargos opostos por SO Telecomunicações, Segurança e Eletrônica não devem ser conhecidos, por falta de interesse recursal, tendo em vista que a empresa não teve sucumbência neste processo.
Preliminarmente, acerca da natureza dos embargos declaratórios, julgo relevante transcrever o seguinte excerto do Acórdão 1218/2015-TCU-Plenário:
"Antes de tratar especificamente dos argumentos trazidos pelos embargantes, lembro que essa espécie recursal, cujo objetivo é sanar eventuais omissões, obscuridades ou contradições, não deve ser manejada para rediscussão de mérito, o que representa, na prática, a possibilidade de repetição de um mesmo recurso, ferindo os princípios da singularidade, da isonomia e da celeridade processual. Os embargos declaratórios devem ter como fundamentação a obscuridade (falta de clareza na redação do julgado) , contradição (existência de proposições inconciliáveis entre si) e omissão (falta de pronunciamento judicial sobre matéria que deveria ter sido apreciada pelo juiz) ."
Em verdade, as razões recursais já foram analisadas na deliberação recorrida e todas as questões foram decididas, não caracterizando qualquer omissão, obscuridade ou contradição no fato de não terem sido adotadas as teses e argumentos trazidos pelo embargante. O embargante repete, em essência, os mesmos argumentos trazidos em suas peças anteriores.
Primeiramente, a condenação do embargante foi, realmente, fundamentada em prova emprestada, especialmente em virtude do apurado no Inquérito Policial (IPL) 748/2005, produzido pela própria Polícia Federal. 
O uso da prova emprestada é admitido pela doutrina e pela jurisprudência deste Tribunal, do Supremo Tribunal Federal e do Superior Tribunal de Justiça. A matéria também se encontra disciplinada no art. 372 do Código de Processo Civil.
Nos parágrafos 42 a 61 do voto que fundamentou a decisão embargada, essa questão foi tratada detalhadamente em sede de preliminar, culminando com a conclusão de que não haveria, do ponto de vista jurídico, ilegalidade na utilização do referido IPL como meio probante nesta TCE.
Quanto à execução dos serviços, não há nos autos - e tampouco foram carreados nesta oportunidade pelo embargante - quaisquer elementos probantes que demonstrem que houve a prestação dos serviços impugnados com vistas a contrapor as conclusões do IPL e deste processo. 
No que concerne à alegação de que sua capacidade técnica afastaria as imputações e condenações, é fundamental deixar assente que, em nenhum momento, tal fato foi objeto de questionamento por parte deste Tribunal ou tenha embasado sua apenação. O que ora se discute é, tão somente, a impugnação de pagamentos por serviços não comprovadamente executados.
Ademais, como ponderei no voto do acórdão embargado, nem mesmo o alegado certificado de capacidade técnica emitido pela DPF/AM foi juntado aos autos por Júlio Cezar Ferreira.
O embargante não refutou também, por exemplo, o fato de constar no IPL 748/2005 a informação de que "vários serviços supostamente prestados por Júlio Cezar não têm coerência com as atividades em que atuava". 
Assim, não há como reconhecer que os serviços impugnados pelo IPL 748/2005 foram efetivamente prestados.
De outra parte, não cabe ao Tribunal fazer perícia ou inspeção no local a pedido da parte. Lembro, novamente, que, nos processos de controle externo, não há a figura da perícia judicial.
Tal fato não impede que a perícia seja feita e apresentada para fins de compor a defesa de qualquer responsável ou interessado. Assim, não houve ofensa aos princípios do contraditório, da ampla defesa e da verdade material decorrente da não realização de perícia no Departamento de Polícia Federal no Amazonas por esta Corte.
Por fim, as questões relacionadas à saúde do embargante e às suas consequências nas atividades da empresa SO Telecomunicações, Segurança e Eletrônica, embora sensíveis e merecedoras de respeito, não são excludentes das imputações ora tratadas.
Inexistindo as alegadas contradições, obscuridades, omissões, e não havendo sido identificados outros vícios a serem sanados na deliberação atacada, devem ser rejeitados os presentes embargos.
Por último, anoto que há 'recurso de reconsideração' interposto por José Domingos Soares pendente de manifestação do Ministério Público junto ao Tribunal (peças 1.656 e 1.668) , bem como pedido de ressarcimento feito por Luiz Henrique Oliveira Muniz em virtude de pagamento de multa pecuniária a maior (peça 1.664) .
	Ante o exposto, voto por que o Tribunal adote o Acórdão que ora submeto à deliberação deste Colegiado.
TCU, Sala das Sessões Ministro Luciano Brandão Alves de Souza, em 24 de junho de 2020.
Ministro BRUNO DANTAS 
Relator